臺灣彰化地方法院民事判決　九十一年度勞訴字第一八號
　　原　　　告　丁○○
　　　　　　　　戊○○
　　　　　　　　癸○○
　　　　　　　　丙○
　　　　　　　　庚○○
　　　　　　　　己○○
　　　　　　　　壬○○
　　法定代理人　甲○○
　　訴訟代理人　乙○○
　　　　　　　　辛○○
右當事人間請求給付退休金事件，本院判決如左：
    主    文
被告應給付原告丁○○新臺幣壹拾肆萬玖仟柒佰玖拾元，及自民國九十一年一月一日
起至清償日止，按週年利率百分之五計算之利息。
被告應給付原告戊○○新臺幣壹拾柒萬壹仟參佰參拾捌元，及自民國九十一年四月二
日起至清償日止，按週年利率百分之五計算之利息。
被告應給付原告癸○○新臺幣壹拾陸萬伍仟捌佰捌拾伍元，及自民國九十一年二月二
十一日起至清償日止，按週年利率百分之五計算之利息。
被告應給付原告丙○新臺幣壹拾陸萬玖仟陸佰伍拾元，及自民國九十年十二月二十七
日起至清償日止，按週年利率百分之五計算之利息。
被告應給付原告庚○○新臺幣壹拾參萬柒仟貳佰伍拾元，及自民國九十一年一月一日
起至清償日止，按週年利率百分之五計算之利息。
被告應給付原告己○○新臺幣壹拾肆萬肆仟陸佰元，及自民國九十一年一月一日起至
清償日止，按週年利率百分之五計算之利息。
被告應給付原告壬○○新臺幣壹拾捌萬陸仟陸佰肆拾伍元，及自民國八十九年七月二
日起至清償日止，按週年利率百分之五計算之利息。
訴訟費用由被告負擔。
    事    實
甲、原告方面：
一、聲明：
  　如主文所示。
二、陳述：
  (一)原告皆為被告公司僱用之員工，分別於如附表一所示之日期到職、離職而退休。
    原告任職期間之工作年資，依勞動基準法第八十四條之二規定，在勞動基準法施
    行前依其當時應適用之法令規定計算，當時臺灣省工廠工人退休規則第九條第一
    款：「工作年資滿十五年者，應由工廠給與三十個基數之退休金，工作年資超過
    十五年者，每逾一年增給半個基數，滿半年以一年計。」，又依該規則第十條規
    定，以退休前三個月平均工資所得為退休金基數之計算方式。另勞動基準法施行
    後，依勞動基準法第五十五條第一項規定：「滿一年給與兩個基數。但超過十五
    年之工作年資，每滿一年給與一個基數：：：未滿半年者以半年計；滿半年者以
    一年計。」，又依勞動基準法第二條第四款規定，平均工資以退休前六個月計算
    。準此標準計算，原告之退休金基數各如附表一所示。
  (二)被告雖於原告退休時給付退休金，然查原告任職期間因有三班制，每月均有中、
    夜班夜點費如附表二，該夜點費係因原告工作所得之報酬，且係經常性之給付，
    該夜點費屬工資之一部分，故應計入平均工資，而被告於給付退休金時，並未將
    該夜點費計入平均工資在內，致退休金給付有短少；其短少及計算方式如附表三
    所示。茲因被告迄今未依勞動基準法第五十五條、勞動基準法施行細則第二十九
    條等規定，於原告退休之日起三十日內給付該差額部分，爰就此部分之金額，依
    勞動基準法給付退休金之法律關係及民法第二百二十九條第一項、第二百三十三
    條第一項之規定，請求如數給付差額，及法定法定遲延利息。
  (三)對被告抗辯之陳述：
  1.夜點費確為工資一部分：
  (1)當一給付係以與勞務提出密切相關的工作條件為前提，例如工作時間為大夜班、
    工作地點為偏遠地區，依一般觀念可認為是酬傭或彌補其提供勞務的特殊辛勞與
    負擔，因是直接對勞工所提出的勞務、附加地作更進一步的報償，亦應可肯認其
    為工資。系爭夜點費之名稱原為夜勤津貼，被告為因應勞動基準法之施行，在勞
    動基準法施行後始更名為夜點費，且夜點費之核發，係輪值中、夜班始得領取，
    而輪值中、夜班又已成為固定之工作制度，此種因特殊工作條件而對勞工所增加
    提出之現金給付，其本質應係該值班時段之勞務對價，即系爭夜點費已成為兩造
    間因特定工作條件，形成固定常態工作中可取得之給與，為勞工因經常性提供勞
    務所得之報酬，即具有勞動基準法第二條第三款工資性質。
  (2)勞動基準法施行細則第十條第九款將夜點費排除於工資之外，惟該條款所稱之夜
    點費與誤餐費同列，而誤餐費既屬恩惠性及偶發性之給與性質，夜點費應屬同一
    性質，亦即該條款所稱之夜點費及誤餐費，係指雇主為體恤勞工於夜間工作而給
    與之夜間點心費，或勞工因執行職務延誤正常用餐時間，另外給與之餐費。而系
    爭夜點費係由夜勤津貼變更名義而來，並非夜間點心費，此由被告給付之伙食津
    貼每月固定為一千八百元，即平均一天六十元；而夜點費幾乎每月四、五千元，
    且輪值期間約為十餘天左右，其本意係因夜間執勤而給與之津貼，該給付係以與
    勞務提出密切相關的工作條件即工作時間為夜班或中班為前提，為酬傭或彌補其
    提供勞務的特殊辛勞與負擔，因此直接對勞工所提出之勞務，附加地作更進一步
    的報償，應計入工資範圍，此與勞動基準法施行細則第十條第九款之夜點費，性
    質並不相同甚明。況何種給付屬於工資，其重點在於是否為勞工因工作所獲得之
    報酬，及是否屬於經常性之給與，不因其所用形式上名稱而受影響，平日加班費
    及性屬夜間加給之中夜班點心費，不論依工廠法施行細則第四條或勞動基準法第
    二條第三款規定論斷，均應為工資。
  (3)況工作時間及場所均為工作環境之一部分，係與勞務提出密切相關之工作條件，
    而於夜間工作，其生活方式與常人相反，不利於勞工之生活及健康，是就夜間工
    作勞工與日間之勞工就相同內容之工作給予不同工資待遇乃屬合理。
  2.原告並未拋棄系爭退休金請求權：
  (1)債權之拋棄或免除，債權人須就債權之存在有認識，如一方不知夜點費應計入平
    均工資者，自不足發生拋棄效力。依被告之答辯意旨，其一再爭執系爭夜點費不
    應計入平均工資，則其無令原告拋棄此部分權利之意思甚明；況退休金之計算本
    應依法令規定之內容核算，原告於領取時亦是信賴被告為信譽良好之上市公司，
    而不知其未將夜點費計入，自無從為拋棄。
  (2)況勞雇雙方所簽自願拋棄退休金、資遺費請求權者，應認為違反強制或禁止之規
    定，其約定應為無效。且違反勞動基準法第五十五條，依同法第七十八條之規定
    ，有刑事處罰，應認為勞動基準法有關退休金之規定，解釋上為強制規定。
  (3)被告要求原告簽立之收據，其標頭為「收據」，內容主要為收到支票，可見僅係
    收據性質，況其內容前後比較，縱有拋棄之意，亦僅及退休金以外之其他給付，
    始為合理。
  (4)按當事人一方預定用同種類契約之條款而訂定之契約，而有免除或減輕預定契約
    條款之當事人之責任者，或使他方當事人拋棄權利或限制其行使權利者，按其情
    形顯失公平者，該部分約定無效，民法第二百四十七條之一定有明文。被告於其
    所有員工退休時，大部分均要求簽署上開收據，自與上開規定相左，是關於要求
    原告放棄一切請求及要求其他給付部分，即應認為無效。
  (5)如鈞院仍認此部分有效，因原告此部分之意思表示係出於錯誤，爰以準備書狀繕
    本送達，作為撤銷部分之意思表示。
三、證據：提出退休金明細表影本六紙、勞工保險退保申報表及核定通知書影本各一
    紙、所得明細單影本十八紙、本院九十一年度勞訴字第八號判決影本一件、相關
    實務判決全文及節本十六件、教科書抽印資料三件、內政部函文一件為證。
乙、被告方面：
一、聲明：
  　原告之訴駁回。
二、陳述：
  (一)夜點費不屬工資，不應計入退休金之平均工資內：
　1.僅為勉勵性、恩惠性之福利措施：被告公司所給與夜點費是在一般工資外，對於
    參加輪班的勞工額外另給與的恩惠性、勉勵性給付，所以與勞工所提供之工作不
    生對價關係，也無經常性，自非勞動基準法所稱之工資。按勞動基準法第二條第
    三款、勞動基準法施行細則第十條第九款之規定，所謂「其他任何名義之經常性
    給與」，並不包括夜點費在內，是以夜點費並非工資亦非經常性給與，僅係勉勵
    性、恩惠性之福利措施而已。
　2.非經常性給與：被告公司係採行三班輪班制，不論係早班、中班、夜班，其各班
    次之工作性質皆為相同，輪值中班、夜班所擔任之工作與早班之工作並無差異，
    既係一般正常工作，依法被告公司即無對輪值中班、夜班者另給與任何額外工資
    之必要，由此可知被告所發之夜點費係任意性之給與，並無強制性，且因屬被告
    對於參加輪值中、夜班人員在一般工資之外，另行額外給與者，所以若員工調職
    、請人代班或請假者，則歸代班人領取，不似月薪、伙食津貼、交通津貼，每月
    可固定且經常領取，是以夜點費之給與與工作並無對價關係，且非屬經常性給與
    ，自與工資有間。
　3.再以夜點費與加班費相較，亦有不同：加班費係隨職級本薪之不同而有高低，屬
    於工資之一部分，所以加班費計入平均工資，而夜點費其給與每一個員工之金額
    一律相同，不因職級或本薪高低而有所差異，顯屬勉勵、恩惠、任意性質，是以
    勞動基準法施行細則第十條將夜點費排除於工資外。
　4.工資一般均隨作業種類及其複雜性、經驗、學歷、智力、技能、勞心度、勞力度
    、年資、級職不同而有高低，但夜點費之金額係每人每小時一致，並不因員工作
    業種類及其複雜性、經驗、學歷、智力、技能、勞力度、勞心度、年資、級職不
    同而有高低，因而夜點費實係被告單方面所制定之福利措施，夜點費並不具「勞
    務之對價性」，亦非「經常性給與」。
　5.又被告公司所給付「夜點費」係由「夜勤津貼」改制而來，而給付「夜間津貼」
    之前，被告為慰勞夜班人員之辛勞，係以提供夜間點心之方式，以饗員工，嗣因
    員工口味不一，乃將點心之供應，改以金錢代替之。因此，究其緣由系爭夜點費
    仍不失點心費之本質，「夜點費」之本質既係點心費，是以「夜點費」確與工資
    無關。
　6.系爭夜點費性質如何，應探求當事人之真意，被告自七十三年八月發放夜點費迄
    今達十八年餘，從未曾有任何退休勞工對夜點費之性質提出質疑或異議，足證勞
    資雙方始終認為系爭夜點費確非屬工資之性質，十八年來雙方已達成合意、共識
    ，而成為勞動契約之條件，系爭夜點費確屬勞動基準法施行細則第十條第九款非
    屬工資性質之夜點費，實不容原告嗣後反悔，單方任意曲解。
　7.相關實務見解有：最高法院九十一年度台上字第八九七號判決、七十五年度台上
    字第四六九號判決、七十八年度台上字第六八二號判決、七十九年度台上字第二
    四二號判決、九十一年度台上字第三四七號判決，臺灣高等法院高雄分院八十八
    年度勞上易字第一號判決。
  (二)原告丁○○、戊○○、丙○、庚○○、己○○五人於請領退休金後，均簽立收據
    並載明退休金之金額及「爾後不再要求其他給付，並願放棄一切請求」，是其就
    退休金此一標的，原告除已具領之退休金外，自不能再要求為其他給付。
　1.原告丁○○等五人主張其等對夜點費債權之存在無認識，並不實在：被告每月均
    製發所得明細單，並交付予原告，明細單中均詳細列明夜點費之給付明細，原告
    不得諉為不知被告有夜點費此一給付項目之事實，原告丁○○等五人既拋棄除已
    具領之退休金以外之其他給付，其拋棄之範圍當然包括所得明細單列之夜點費在
    內。
　2.原告丁○○等五人係於領取退休金時簽立上開收據，該收據既載明「退休金之金
    額，經核對無誤，且爾後不再要求其他給付，並願放棄一切請求權」等語，則其
    等當時顯然已明確知悉其與被告間係就退休金債權債務之關係為協議，並與被告
    達成共識，除領取之退休金外，其願拋棄其餘之退休金請求權，自無權再為系爭
    夜點費退休金之請求。
　3.原告丁○○等五人不得主張其因意思表示錯誤，而將其意思表示撤銷：其錯誤情
    事乃因原告自己之過失所致，依法亦不得將意思表示撤銷。
　4.原告之拋棄並未違反勞動基準法之規定：因工資意義不明致退休金迭有爭議，如
    雇主已給付大部分退休金，勞資雙方僅就有爭議部分之給付是否列入退休金計算
    之基準達成協議，要難指為有違強制規定。本件被告已將原告丁○○等五人之本
    薪、效率獎金、交通津貼、假日加班、伙食津貼等絕大部分月所得列入平均工資
    計算退休金，則原告丁○○等五人簽立上開收據拋棄系爭夜點費退休金之請求權
    ，尚難指為有違強制規定。本件原告丁○○等五人所拋棄者，僅為非屬工資性質
    而不應計入平均工資之夜點費而已。退步言之，倘雙方為求權利義務早日確定，
    原告同意拋棄已具領之退休金以外之其餘請求，於法亦無不合，並未違反勞動基
    準法及函釋之規定。
　5.系爭收據與民法第二百四十七之一規定之定型化契約迥不相同：本件僅原告丁○○等五人簽立系爭收據，至於其餘原告並未出具，且並非退休前即事先拋棄；應
    屬原告對於其既得權利之處分，故依契約自由之原則，此項拋棄之意思表示，自
    屬有效，並無違反強制禁止規定之處。且本件其他二位原告均未簽立收據，足見
    系爭收據僅供部分特定之退休員工訂立之用，並非供與不特定多數人訂立之用，
    且被告公司員工簽立領取退休金之收據形式具有多樣性，並無原告所主張其受被
    告上開定型化契約限制之情形，自與定型化契約有異，不得謂該項收據係顯失公
    平定型化契約而主張無效。
  6.相關判決：臺灣高等法院高雄分院九十一年度勞上易字第二七號判決。
  (三)縱認系爭夜點費非全部屬於勞動基準法施行細則第十條第九款之夜點費，惟無論
    在法律或事實上，系爭夜點費在一定比例或範圍內，依社會一般通念，確包含有
    補助勞工購買夜點之勉勵性、恩惠性費用在內，而屬勞動基準法施行細則第十條
    第九款所定固有意義之夜點費，其與工作不構成對價關係，即不具工資之性質自
    不應計入平均工資給予退休金。至固有意義之夜點費應為多少？參酌現行伙食津
    貼每月一千八百元，應認原告所請求之退休金每一基數至少應扣除一千八百元始
    為合法、合理。
  (四)對附表一及附表二不爭執。
三、證據：提出相關實務判決全文及要旨六件、收據影本五件、所得清冊影本四件、
    臺灣高等法院高雄分院九十一年度勞上易字第二七號判決影本一件為證。
    理    由
一、原告起訴主張：原告皆為被告公司僱用之員工，分別於如附表一所示之日期到職
    、離職而退休。被告雖於原告退休時給付退休金，然查原告任職期間因有三班制
    ，每月均有中、夜班夜點費如附表二，該夜點費係因原告工作所得之報酬，且係
    經常性之給付，該夜點費屬工資之一部分，故應計入平均工資，而被告於給付退
    休金時，並未將該夜點費計入平均工資在內，致退休金給付有短少；其短少及計
    算方式如附表三所示。茲因被告迄今未依勞動基準法第五十五條、勞動基準法施
    行細則第二十九條等規定，於原告退休之日起三十日內給付該差額部分，爰就此
    部分之金額，依勞動基準法給付退休金之法律關係及民法第二百二十九條第一項
    、第二百三十三條第一項之規定，請求如數給付差額，及法定遲延利息。被告則
    以：系爭夜點費與勞務並無對價關係，且非經常性給與，非屬工資之一部分，不
    得計入平均工資核發退休金，又原告丁○○、戊○○、丙○、庚○○、己○○五
    人於請領退休金後，均簽立收據，其收據已載明放棄一切請求權，自不得再請求
    補發退休金等語，資為抗辯。
二、本件原告主張其等原係被告公司之員工，分別於附表一所示時間任職、退休，被
    告於計算原告之退休金時，未將原告所領之夜點費計入工資內，以及原告在退休
    前六個月各領取如附表二所示金額之夜點費等情，為被告所不爭執，自堪信為真
    實。是本件首應審究者厥為：系爭夜點費應否列入平均工資核發退休金？茲說明
    如下：
　(一)按勞動基準法第二條第三款規定：工資謂勞工因工作而獲得之報酬；包括工資、
    薪金及按計時、計日、計月、計件以現金或實物等方式給付之獎金、津貼及其他
    任何名義經常性給與均屬之。所謂經常性之給與，只要在一般情形下經常可以領
    得之給付即屬之，舉凡某種給與係屬工作上之報酬，在制度上有經常性者，均得
    列入平均工資以之計算退休金。故勞工因工作所得之報酬，倘具有「勞務對價性
    」及「給與經常性」二項要件時，依法即應認定為工資。而於判斷某項給付是否
    具「勞務對價性」及「給與經常性」要件之際，則應依一般社會交易之健全觀念
    以為決定，至於其給付之名稱如何，在非所問。如此始可防止雇主為規避該給付
    計入平均工資內，而將勞工因工作所獲得之報酬改以其他名義支付，致損害勞工
    權益。
  (二)系爭夜點費之名稱原為夜勤津貼，被告為因應勞動基準法施行細則之用語，於勞
    動基準法施行後將之更名為夜點費等情，為兩造所不爭執。而被告就系爭夜點費
    之核發，係針對有輪值中、夜班之工作人員所給與，其金額係每人每小時均固定
    相同，不因作業種類而有差別，如未實際值班或經上級同意由他人代班，則不得
    領取此項夜點費；又被告之員工作業方式係採三班制，即早、中、夜三班輪班，
    此工作型態係因被告公司為一貫作業之工廠，二十四小時全天候、連續性現場作
    業，而此項工作型態，在原告受僱之際，即已知悉並成為勞動契約之內容，且不
    論係輪值早班、中班、夜班，各班工作內容均屬相同，僅服勤時間有所不同而已
    ；另依被告公司之規定，上開輪班情形，係於固定期間內更換輪班表，則每人輪
    值早班、中班、夜班之機率相同，並不發生某員工係專門於某一段時間工作之情
    形，均為兩造所不爭執。且就系爭夜點費之核發情形以觀，原告既於輪值中、夜
    班時始得領取夜點費，而輪值中、夜班又已成為固定之工作制度，則此種雇主因
    特殊工作條件而對勞工所加給之現金給付，其本質自應認為係勞工於該值班時段
    從事工作之勞務對價。詳言之，系爭夜點費係兩造間就特定之工作條件達成協議
    ，並成為勞工於一般情形下經常可以領得之給付，其性質固屬勞工因工作所獲之
    報酬，在制度上亦具有經常性，而符合「勞務對價性」及「給與經常性」二項要
    件，依前揭說明，應將系爭夜點費列入平均工資。至於被告所援引之實務見解，
    均非最高法院判例，自無拘束本院之效力，併此敘明。
  (三)被告雖辯稱勞動基準法施行細則第十條第九款已將夜點費排除於經常性給與之外
    云云。惟按勞動基準法第二條第三款所稱之「其他任何名義之經常性給與」，法
    令雖無明文解釋，但應指雇主非臨時起意且非與工作無關之給與而言，其立法原
    意在於防止雇主對勞工因工作獲得之報酬不以工資之名而改用其他名義，故特於
    該法明定應屬工資，以資保護勞工（行政院勞工委員會八十五年台勞動二字第一
    ○三二五二號函意旨參照）。查勞動基準法施行細則第十條第九款固將夜點費排
    除於經常性給與之列，惟雇主之給付究屬工資抑係該條所定之給與，仍應具體認
    定，不因形式上所用名稱為何而受影響。亦即，即使雇主所為之給付項目與該施
    行細則第十條各款之給付名目相同，亦不得遽認其非屬工資，否則，雇主儘可任
    意變更工資之名目，將各種給付項目均以該細則第十條各款之名目稱之，如此一
    來，勞工應得之工資範圍將被雇主任意窄化，自非公允。從而，縱使雇主之給付
    項目之名稱與該施行細則第十條各款所規定者相同，亦應進一步審查此項給付之
    實質內容，就該給付是否為勞工因提供勞務所獲之報酬而為判斷，如為肯定，則
    即使給付之名稱與該細則第十條所規定者相同，仍應認定為工資。又按勞動基準
    法施行細則第十條第九款所稱之夜點費係指勞工偶然可得之點心費用，此由同款
    規定之「差旅費、差旅津貼、交際費、夜點費及誤餐費」均係偶然發生之費用，
    而具不定期給與之性質以觀，至為明瞭。原告於夜間輪班工作，具有固定性、連
    續性，並非臨時起意或偶而為之，為雇主經常性之給與，且與工作相關，依上說
    明，自不能因被告公司將給與之名目稱為「夜點費」，逕認其與施行細則所定排
    除條款之名稱相同，即謂其非屬工資，故被告此項抗辯，尚非可採。
  (四)被告復抗辯系爭夜點費之給付，因員工係每人每小時均固定相同，不因工作種類
    及級職而有差別，係雇主為體恤勞工於夜間工作而為之勉勵性、恩惠性、任意性
    之給與，自非工資云云。惟查：系爭夜點費具有「勞務對價性」及「給與經常性
    」之性質，應認定為工資之一部分乙節，已詳如前述，並不因其給與之方式係每
    人每小時之金額均固定相同而失其屬於工資性質。況兩造不爭執之工資報酬中某
    些項目如伙食津貼、交通津貼等，亦不因年資及級職而有所不同，均係給付相同
    數額，而採一致性之給付，足見被告辯稱系爭夜點費乃一致性之給付，即屬勉勵
    性、恩惠性、任意性之給與，非為工資等語，並無可採。
  (五)被告又抗辯縱認被上訴人仍得請求補發退休金，然系爭夜點費亦包含補助勞工之
    購買之費用之勉勵性、恩惠性之夜點費在內，參酌現行伙食津貼每月一千八百元
    ，亦應在系爭夜點費扣除一千八百元，其餘始計入平均工資等語。惟系爭夜點費
    屬兩造對輪值中班、夜班之特殊工作條件所達成勞務對價之協議，而屬工資之性
    質，並非被告所稱「勉勵性、恩惠性之夜點費」，業如前述，是被告此部分之抗
    辯，亦無可採。
  (六)綜上所述，原告主張系爭夜點費應計入平均工資內，並據以核發退休金，應為可
    採。
三、被告另辯稱：原告丁○○、戊○○、丙○、庚○○、己○○五人於請領退休金後
    ，均簽署載有：「爾後不再要求其他給付，並願放棄一切請求」字樣之收據，故
    不得再請求被告給付退休金等語。原告丁○○等五人則主張：(一)原告簽立之收據
    僅係收據性質，縱有拋棄之意，亦僅及退休金以外之其他給付。(二)原告丁○○等
    五人不知被告於計算退休金時，未將夜點費計入工資，自無從為拋棄。(三)如認上
    開約定有效，因原告係出於錯誤所為意思表示，以準備書狀繕本送達，作為撤銷
    部分之意思表示。(四)拋棄違反勞動基準法第五十五條之強制規定，其約定無效。
    (五)上開收據違反民法第二百四十七條之一規定，應為無效。經查：
  (一)被告所提出系爭收據係由原告丁○○等五人在收受退休金時所簽立之事實，為原
    告所不爭執，應認屬實。依系爭收據所載，原告丁○○等五人於領取退休金時，
    已在被告提出事先印有「爾後不再要求其他給付，並願放棄一切請求權」等語之
    收據上簽名，足認原告丁○○等五人除被告所簽發支票金額之退休金外，確有同
    意拋棄其餘退休金請求權之意思表示。且系爭收據前段載明「茲收到台灣化學纖
    維股份有限公司核發之退休金支票乙張」，核其前後文意，應認系爭收據為兩造
    針對退休金之事項所為約定，其所謂「爾後不再要求其他給付，並願放棄一切請
    求」應指退休金之給付而言，是原告丁○○等五人主張其等並未拋棄退休金，以
    及所拋棄者為退休金以外之其他給付，顯與收據文意不符，並不可採。
  (二)又原告丁○○等五人復主張其拋棄違反勞動基準法第五十五條之強制規定等語，
    惟查原告丁○○等五人係於領到退休金之後，始簽立收據同意不再要求其他給付
    ，並願放棄一切請求權，核其性質，應屬其等對於其既得權利之處分，故依契約
    自由之原則，此項拋棄之意思表示，自屬有效，並無違反勞動基準法第五十五條
    之規定。
　(三)原告丁○○等五人復主張：上開收據違反民法第二百四十七條之一規定，應為無
    效等語。按依照當事人一方預定用於同類契約之條款而訂定之契約，為左列各款
    之約定，按其情形顯失公平者，該部分約定無效：一、免除或減輕預定契約條款
    之當事人之責任。二、加重他方當事人之責任者。三、使他方當事人拋棄權利或
    限制其行使權利者。四、其他於他方當事人有重大不利益者。民法第二百四十七
    條之一固有明文。惟查原告丁○○、戊○○、丙○、庚○○、己○○五人其退休
    日期依序分別於九十年十一月三十日、九十一年三月一日、九十年十一月二十六
    日、九十年十一月三十日、九十年十一月三十日；而其等簽立系爭收據之日期依
    序分別為九十年十二月十九日、九十一年三月十三日、九十年十一月二十八日、
    九十年十二月十九日、九十年十二月十九日；足見原告丁○○等五人係於退休後
    ，向被告領取退休金時，始簽立系爭收據。其等於簽立系爭收據時，與被告間已
    無僱傭關係存在，就系爭收據內容、是否簽立等事項，並非無與被告商議之可能
    ，此由原告癸○○、壬○○並未簽立系爭收據自明。另就系爭收據內容以觀，其
    所載文字僅有三行，且文義明確，原告丁○○等五人應係於充分了解收據內容之
    情形下，始自願簽立。原告丁○○等五人既已了解系爭收據內容，且與被告間亦
    非無商議能力，而仍簽立系爭收據，自難認為系爭收據之約定，有何顯失公平之
    情形，是以原告主張：上開收據違反民法第二百四十七條之一規定，應為無效等
    語，並不可採。
  (四)惟按意思表示之內容有錯誤，或表意人若知其事情即不為意思表示者，表意人得
    將其意思表示撤銷之，又上開撤銷權，自意思表示後，經過一年而消滅，民法第
    八十八條第一項、第九十條分別定有明文。經查：
  1.如附表三所示，原告丁○○、戊○○、丙○、庚○○、己○○因被告未將夜點費
    計入工資，而短少之退休金分別達十四萬九千七百九十元、十七萬一千三百三十
    八元、十六萬九千六百五十元、十三萬七千二百五十元、十四萬四千六百元；其
    數額均高達十餘萬元，而勞工退休後即無薪資收入，退休金通常為其維繫日後生
    活之主要經濟來源，按諸常情，如原告丁○○等五人知悉被告短付上開金額之退
    休金，顯無任意拋棄之理。且原告丁○○等五人均為勞工，對於夜點費是否屬於
    工資之一部分，以及退休金如何計算等相關法律規定，自非熟悉，是以原告丁○○等五人主張其等於簽署收據時，不知夜點費得計入工資及退休金，以及若知上
    開事情即不為拋棄之意思表示等情，應為可採。
  2.又關於夜點費是否屬於工資之一部分，以及退休金如何計算等爭議問題，在司法
    實務上容有不同意見，原告丁○○等五人均為勞工，並非熟悉相關法律規定之人
    ，自難強求其等對上開爭議問題有所知悉，是以其等因不知上開事情而誤為意思
    表示，並無過失可言。被告辯稱：原告丁○○等五人所為錯誤意思表示，係因自
    己之過失所致等語，並不可採。
  3.原告丁○○、戊○○、丙○、庚○○、己○○五人依序分別於九十年十二月十九
    日、九十一年三月十三日、九十年十一月二十八日、九十年十二月十九日、九十
    年十二月十九日簽立系爭收據，並為上開拋棄其餘退休金請求權之錯誤意思表示
    。嗣經原告丁○○等五人於九十一年九月十六日即錯誤意思表示後一年內，以民
    事準備書狀表示撤銷，並由被告訴訟代理人當庭收受繕本，依上開規定，原告丁○○等五人所為拋棄之錯誤意思表示，業經原告於除斥期間內撤銷，應堪認定。
  4.按法律行為經撤銷者，視為自始無效，民法第一百十四條定有明文，亦即原告丁○○等五人所為拋棄其餘退休金請求權之意思表示，因其等撤銷權之行使，應視
    為自始無效，是被告仍以原告丁○○等五人已拋棄其餘退休金請求權為由抗辯，
    並不可採。
四、按勞動基準法第五十五條第一項規定：「勞工退休金之給與標準如左：一、按其
    工作年資，每滿一年給與兩個基數。但超過十五年之工作年資，每滿一年給與一
    個基數，最高總數以四十五個基數為限。未滿半年者，以半年計，滿半年者，以
    一年計。」、同法第二條第四款規定：「平均工資：謂計算事由發生之當日前六
    個月內所得之金額」，又依勞動基準法第八十四條之二規定，在勞動基準法施行
    前依其當時應適用之法令規定計算，當時臺灣省工廠工人退休規則第九條第一項
    規定：「工人退休金之給與規定如左：一、依第五條規定自願退休之工人及依第
    六條規定命令退休之工人，工作年資滿十五年者，應由工廠給與三十個基數之退
    休金，工作年資超過十五年者，每逾一年增給半個基數之退休金，其賸餘年資滿
    半年者，以一年計算，未滿半年者不計，合計最高以三十五個基數為限。」、該
    規則第十條第一款規定：「按月支薪者，以核准退休前三個月平均工資所得為準
    」。本件被告給付原告之夜點費係屬勞動基準法第二條第三款所稱之工資，業如
    前述，依臺灣省工廠工人退休規則第十條、勞動基準法第二條第四款之規定，於
    計算退休金時，自應列入平均工資計算之範圍。本件原告主張其等分別於如附表
    一所示之時間退休，當時被告並未將該夜點費列入計算，以及其等退休前六個月
    之夜點費金額、勞動基準法施行前後之退休金基數、退休前三個月及六個月之平
    均夜點費數額分別如附表一、附表二所示之事實，均為被告所不爭執，是以原告
    主張其等所領退休金分別短少如附表三所示金額，即屬有據。又按「雇主應給付
    之勞工退休金應自勞工退休之日起三十日內給付之。」，勞動基準法施行細則第
    二十九條第一項定有明文。遲延之債務，以支付金錢為標的者，債權人得請求依
    法定利率計算之遲延利息，民法第二百三十三條第一項亦有明文，是原告各請求
    自附表三所示之日起至清償日止之法定遲延利息，亦屬有據。
五、從而，原告依台灣省工廠工人退休規則、勞動基準法第五十五條第一項規定，請
    求被告分別給付原告如附表三所示金額及利息，即有理由，應予准許。
六、本件事證已臻明確，兩造其餘之攻擊或防禦方法，經本院審酌，認與判決結果不
    生影響，爰不逐一論述，附此敘明。
據上論結，本件原告之訴，為有理由，依民事訴訟法第七十八條，判決如主文。
中　　　華　　　民　　　國　　九十一　　年　　　十一　　　月　　　八　　日
                                        臺灣彰化地方法院民事第二庭
~B審判長法官  何志通
~B      法官　蔡紹良
~B　　　法官　鄭舜元
右為正本係照原本作成
如對本判決上訴須於判決送達後廿日內向本院提出上訴狀
中　　　華　　　民　　　國　　九十一　　年　　　十一　　月　　　十一　　日
~B法院書記官　卓俊杰
~F0
~T32
┌─────────────────────────────────────┐
│臺灣彰化地方法院九十一年度勞訴字第一八號給付退休金事件附表一：            │
├───┬────┬────┬──────┬────────────────┤
│姓名  │到職日期│離職日期│任職期間    │退休金基數（勞動基準法施行前後）│
│      │        │        │            ├────────┬───────┤
│      │        │        │            │施行前          │施行後        │
├───┼────┼────┼──────┼────────┼───────┤
│丁○○│10.7.  │11.  │年又日  │              │25.5          │
├───┼────┼────┼──────┼────────┼───────┤
│戊○○│11.  │3.1.  │年又124日 │              │25.5          │
├───┼────┼────┼──────┼────────┼───────┤
│癸○○│7.6.  │1.20.  │年又５月  │              │            │
├───┼────┼────┼──────┼────────┼───────┤
│丙  ○│6.17.  │11.  │年又４月  │              │            │
├───┼────┼────┼──────┼────────┼───────┤
│庚○○│4.11.  │11.  │年又６月  │              │            │
├───┼────┼────┼──────┼────────┼───────┤
│己○○│10.7.  │11.  │年又日  │              │25.5          │
├───┼────┼────┼──────┼────────┼───────┤
│壬○○│4.17.  │6.1.  │年又２月  │              │            │
└───┴────┴────┴──────┴────────┴───────┘
┌────────────────────────────────────┐
│臺灣彰化地方法院九十一年度勞訴字第十八號給付退休金事件附表二：          │
├───┬──────────────┬────────┬────────┤
│姓名  │夜點費（年月/ 新台幣元）    │退休前三個月平均│退休前六個月平均│
├───┼──────────────┼────────┼────────┤
│丁○○│90.06./3780;90.07./3060;90.0│3720            │3540            │
│      │8./3240;90.09./4140;90.10./2│                │                │
│      │340;90.11./4680             │                │                │
├───┼──────────────┼────────┼────────┤
│戊○○│90.09./3420;90.10./4680;90.1│4230            │4065            │
│      │1./3600;90.12./4770;91.01./3│                │                │
│      │600;91.02./4320             │                │                │
├───┼──────────────┼────────┼────────┤
│癸○○│90.08./4680;90.09./3285;90.1│3600            │3877.5          │
│      │0./4500;90.11./3420;90.12./3│                │                │
│      │420;91.01./3960             │                │                │
├───┼──────────────┼────────┼────────┤
│丙　○│90.05./3060;90.06./4860;90.0│3780            │3750            │
│      │7./3240;90.08./4140;90.09./3│                │                │
│      │240;90.10./3960             │                │                │
├───┼──────────────┼────────┼────────┤
│庚○○│90.06./3600;90.07./3780;90.0│2880            │3390            │
│      │8./4320;90.09./3420;90.10./3│                │                │
│      │420;90.11./1800             │                │                │
├───┼──────────────┼────────┼────────┤
│己○○│90.06./3780;90.07./3780;90.0│3300            │3600            │
│      │8./4140;90.09./3060;90.10./3│                │                │
│      │600;90.11./3240             │                │                │
├───┼──────────────┼────────┼────────┤
│壬○○│88.12./4140;89.01./3780;89.0│4148            │4148            │
│      │2./4523;89.03./3600;89.04./4│                │                │
│      │523;89.05./4320             │                │                │
└───┴──────────────┴────────┴────────┘
┌────────────────────────────────────┐
│臺灣彰化地方法院九十一年度勞訴字第十八號給付退休金事件附表三：          │
├───┬──────────────┬────────┬────────┤
│姓名  │計算式                      │應補發退休金差額│利息（自左開利息│
│      │                            │（新臺幣元）    │起算日起至清償日│
│      │                            │                │止按年週年利率百│
│      │                            │                │分之五計算）    │
├───┼──────────────┼────────┼────────┤
│丁○○│(3720x16)+(3540x25.5)=149790│149790          │91.01.01.       │
├───┼──────────────┼────────┼────────┤
│戊○○│(4230×16)+(4065×25.5)=1713│171338          │91.04.02.       │
│      │38                          │                │                │
├───┼──────────────┼────────┼────────┤
│癸○○│(3600×31)+(3877.5x14)=16588│165885          │91.02.21.       │
│      │5                           │                │                │
├───┼──────────────┼────────┼────────┤
│丙　○│(3780×30)+(3750×15)=169650│169650          │90.12.27.       │
├───┼──────────────┼────────┼────────┤
│庚○○│(2880×30)+(3390x15)=137250 │137250          │91.01.01.       │
├───┼──────────────┼────────┼────────┤
│己○○│(3300×16)+(3600×25.5)=1446│144600          │91.01.01.       │
│      │00                          │                │                │
├───┼──────────────┼────────┼────────┤
│壬○○│(4148×31)+(4148×14)=186645│186645          │89.07.02.       │
└───┴──────────────┴────────┴────────┘
